【裁判字號】    95,簡,198
【裁判日期】    950803
【裁判案由】    勞動基準法
【裁判全文】
臺北高等行政法院判決
                                     95年度簡字第00198號
                              .
原      告  甲○○
被      告  臺北市政府
代  表  人  乙○○市長）住同.
訴訟代理人  戊○○
上列當事人間因勞動基準法事件，原告不服行政院勞工委員會中
華民國95年1 月20日勞訴字第0940058538號訴願決定，提起行政
訴訟，本院判決如下：
    主  文
原告之訴駁回。
訴訟費用由原告負擔。
    事實及理由
一、事實概要：被告所屬勞工局勞動檢查處於民國（下同）94年
    6 月22日上午11時接獲臺北市政府警察局中山分局通報，94
    年6 月21日17時許，坐落臺北市○○○路134 –136 號建築
    物外牆施作工程 (下稱系爭工程)發 生意外，負責站立於施
    工竹架上負責傳遞水泥砂漿給架上工作者進行粉刷之工人曾
    姬美，於地上2 樓施工竹架（樓高3.6 公尺）上擦拭玻璃後
    ，準備由施工竹架外掛之垂直爬梯下架時，不幸墜落至地面
    人行道上，經緊急送往財團法人私立馬偕紀念醫院救治，延
    至晚間21時不治死亡；該處旋即派員前往上述事故發生地點
    蒐證及檢查，認罹災者曾姬美係原告所雇用，且有事故發生
    後原告未依勞動基準法第59條第4 款規定給予罹災家屬喪葬
    費及死亡補償之情事，遂於94年8 月31日以北市勞檢二字第
    09432147400 號函檢陳職業災害檢查報告書移由被告審理，
    經被告查核後，於94年9 月15日以府勞二字第 09420932200
    號違反勞動基準法罰鍰處分書（下稱原處分），依同法第79
    條第1 項第1 款規定處原告罰鍰銀元4,000 元，原告不服，
    提起訴願，遭決定駁回，遂提起本件行政訴訟。
二、原告起訴意旨略以：原告為從事水泥及外牆粉刷之工人，結
    識許多同行工人，工人間有工作機會會相互介紹通知，惟無
    雇用關係。本件系爭工程原由訴外人丙○○與該屋主接洽，
    並與訴外人丁○○聯絡，丁○○再以電話告知原告有一工程
    須施作漏水、水泥及外牆粉刷，詢問原告是否能幫忙施作，
    且尚需一小工。雙方依行規略以技術工一日以新台幣2700元
    計算，小工則是一日以新台幣2000元計算；而丁○○當時稱
    與丙○○間希望以8 萬元核計全部工資，但原告認按日實作
    計算工資較為合理。而後系爭工程由丙○○安排工程所須鷹
    架之搭建，並透過丁○○及原告尋找適合人選，丙○○則每
    日皆至該工地指揮監督並掌握工程進度、幫忙施作及處理後
    續工程所須材料，並肩負與業主溝通之責，實質上擔負雇主
    角色，即勞工安全衛生法或勞動基準法所定雇主與勞工之關
    係，又勞工曾姬美雖係原告介紹的小工，其擔任之工作係負
    責傳遞水泥、砂漿，施作過程中除與配合之水泥工合作外，
    因其勞務提供非如技術工門檻高，替代性亦高，且事實上於
    施作工程中原告及勞工曾姬美仍受丙○○就工程施作之安排
    與指揮，原告無從擔負對罹災者曾姬美指揮及監督之責，況
    原告本身亦係受僱於丙○○之勞工，非屬次承攬人，故不符
    勞動基準法關於雇主之規定，毋須擔負前述法律所規定之義
    務與責任；且被告於裁罰前，並未告知原告行政法上義務之
    存在，故原告對於違背上述義務並無故意或過失；綜言之，
    被告未就原告與曾姬美間是否具有人格從屬性、薪資請求方
    式，及提供勞務之監督關係進行實質調查，僅以原告通知曾
    姬美參與本件工程即憑社會慣例認為曾姬美之工資應由原告
    發放，進而認定原告應擔負法律賦予雇主之義務，且縱認定
    原告為雇主，亦未就原告違反法定義務是否具有故意或過失
    加以調查，其認事用法顯有重大瑕疵；原處分僅依據94年 6
    月30日原告於被告所屬勞工局勞動檢查處之談話紀錄，內容
    有原告願與丁○○合作，並各自找人協助，且曾姬美為原告
    通知前來等語，遽以推論原告應為曾姬美之雇主，倘依被告
    及訴願機關就上述事實之認定反面推論，亦得出曾姬美係與
    原告及丁○○三者一起合作，彼此間皆非雇主與勞工關係之
    可能性，則在被告未有更詳細之推論過程及其他相關佐證之
    情況下，其所認定之事實有違論理法則，為此依行政訴訟法
    第4 條之規定提起本件訴訟，求為判決如訴之聲明所示云云
    ，並聲明(1)訴願決定及處分均撤銷。(2)訴訟費用由被告負擔
    。
三、被告則以：原告經營建物裝修及裝潢業，為勞動基準法適用
    之行業，經被告機關所屬勞工局勞動檢查處於94年6 月22日
    上午11時接獲臺北市政府警察局中山分局通報，派員前往職
    業災害發生地點（臺北市○○○路134-136 號）蒐證及檢查
    結果，發現系爭工程係由該屋屋主張林碧梅等數人委託友人
    丙○○負責承包，事前僅口頭估價約新臺幣10萬元，雙方未
    訂定承攬合約。丙○○找來友人丁○○至現場會勘，由丁○
    ○以新臺幣8 萬元口頭承攬其外牆粉刷泥作工程，丁○○又
    另行找來友人即原告甲○○共同合作承攬，是訴外人丙○○
    為一級承攬人，原告甲○○為二級承攬人。至原告甲○○與
    丁○○間之關係，因兩人僅同時各自找工人一起從事泥作，
    並非分別向一級承攬人丙○○承包工作，工作範圍亦未區分
    ，自非屬平行承攬關係，兩人實屬合夥、合作關係，且兩人
    在承包工程前並未構成事業單位，實因合夥承包工程後再僱
    工一同作業，自不符合二家以上事業單位共同承攬之聯合承
    攬關係。本件罹災勞工曾姬美為原告找來的勞工，依以往慣
    例，有關罹災勞工之工資係由原告轉發，是原告應為罹災勞
    工之雇主無誤，此觀94年6 月22日被告機關所屬勞工局勞動
    檢查處與原告所做談話紀錄，當檢查員問；「你與罹災者之
    關係為何? 與丙○○之關係又是為何? 」時，原告自承：「
    三者間都是因工作而結識之朋友，若我找到工作就請丙○○
    或罹災者來幫忙，但該工程是丙○○找的，再請我幫忙，我
    再找罹災者至工地幫助…」自明。另觀94年6 月30日談話紀
    錄，當檢查員問：「請重述有關與丙○○及丁○○之間之關
    係? 」時，原告答稱：「…丙○○與屋主承包工作後，先找
    丁○○去現場會勘，之後丁○○再到我家找我到現場會勘，
    丁○○跟我說，他跟丙○○估價該工程外牆粉刷承包金額為
    新臺幣8 萬元，問我要不要一起合作，但實際上確實之估價
    金額為多少，我並不清楚，因為我最近沒有其他工作，所以
    就同意一起合作，彼此找人來協助工作。」是原告與丁○○
    實屬合作關係，而罹災勞工曾姬美為原告所決定僱用，就勞
    務請求權及工資給付兩方面考量，原告應為罹災勞工曾姬美
    之雇主，依勞動基準法第59條規定，應負職業災害補償責任
    。而原告僱用之勞工曾姬美於94年6 月21日17時許因從事外
    牆粉刷作業墜落死亡，原告未給予罹災家屬應有之補償，違
    反勞動基準法第59條第4 款規定，則被告依同法第79條第 1
    項第1 款規定處原告罰鍰銀元4,000 元（折算新臺幣12,000
    元），於法並無不合云云，資為抗辯，並聲明：(1)原告之訴
    駁回。(2)訴訟費用由原告負擔。
四、按「為規定勞動條件最低標準，保障勞工權益，加強勞雇關
    係，促進社會與經濟發展，特制定本法；本法未規定者，適
    用其他法律之規定。」「勞工因遭遇職業災害而致死亡、殘
    廢、傷害或疾病時，雇主應依左列規定予以補償。但如同一
    事故，依勞工保險條例或其他法令規定，已由雇主支付費用
    補償者，雇主得予以抵充之：…四、勞工遭遇職業傷害或罹
    患職業病而死亡時，雇主除給與5 個月平均工資之喪葬費外
    ，並應一次給與其遺屬40個月平均工資之死亡補償。…」、
    「有左列行為之一者，處2 千元以上2 萬元以下罰鍰：一、
    違反…第59條…規定者。」分別為勞動基準法第1 條第1 項
    、第59條第4 款及第79條第1 項第1 款所明定。又「本法所
    稱職業災害，謂勞工就業場所之建築物、設備、原料、材料
    、化學物品、氣體、蒸氣、粉塵等或作業活動及其他職業上
    原因引起之勞工疾病、傷害、殘廢或死亡。」勞工安全衛生
    法第2 條第4 項復有明文。另本法未規定者適用其他法律之
    規定勞動基準法第1 條第1 項後段定有明文，則該法就第59
    條規定職業災害雖未明文定義，然勞工安全衛生法第2 條第
    4 項既已規定「…職業災害，謂勞工就業場所之建築物、設
    備、原料、材料、化學物品、氣體、蒸氣、粉塵等或作業活
    動及其他職業上原因引起之勞工疾病、傷害、殘廢或死亡。
    」既已闡明職業災害之內涵，依勞動基準法第1 條第1 項後
    段規定自得援用，合先說明。
五、經查，系爭工程於94年6 月21日17時許發生工程意外，罹災
    者曾姬美為系爭工程負責攪拌、傳遞水泥砂漿給架上之工作
    者進行粉刷作業之工人，當日下午17時許於地上2 樓施工竹
    架（樓高3.6 公尺）上擦拭玻璃後，準備由施工竹架外掛之
    垂直爬梯下架時，墜落至地面人行道上，經緊急送往醫院救
    治，延至晚間21時不治死亡；罹災者曾姬美係原告通知至工
    程現場工作，事故發生後，原告未依勞動基準法第59條第 4
    款規定給予罹災家屬喪葬費及死亡補償一節，為兩造所不爭
    執，且有臺灣臺北地方法院檢察署相驗屍體證明書、原告及
    丙○○談話紀錄、職業災害檢查報告書等件附原處分卷可證
    ，堪信為真實。至於原告主張：本件系爭工程是訴外人丁○
    ○電話告知，並稱尚需小工1 名，伊始通知曾姬美前去工作
    ，惟系爭工程係由丙○○指揮監督並掌握工程進度、幫忙施
    作及處理後續工程所須材料，並負責與業主溝通，實質上擔
    負雇主角色，伊無從擔負對罹災者曾姬美指揮及監督之責，
    自非屬次承攬人云云，惟查：
（一）本件系爭外牆裝修工程係原告與訴外人丁○○向丙○○攬
      作，原告於攬作後找雇舊識曾姬美擔任傳遞水泥砂漿給架
      上工作者進行粉刷等工作之事實，業據訴外人丙○○於被
      告所屬勞動檢查處訪談中陳稱：「我和屋主張先生認識30
      多年，因房子漏水要我找人來補修，我就找了甲○○先生
      幫忙找人來做…」、「（此裝修工程的工作由誰指揮？分
      派？）甲○○是我的工頭，工作都由他指揮分派。…」「
      （現場施工工具由誰提供？）甲○○會去發落，不是我提
      供。」等語（北市政府勞工局勞動檢查處94年6 月22日談
      話紀錄第1 、2 頁參照）」、證人丁○○到庭證稱「…我
      有說過與原告兩人以8 萬元合夥來做本件工程，但是作 3
      天以後，我們發現作不起來，後來我有向丙○○說8 萬元
      作不起來，要改成作工按日計酬的方式，丙○○有表示同
      意。」「當初是丙○○說要我幫他找人，我認識原告，我
      就找原告來一起工作，原告認識曾美姬，原告就找曾美姬
      一起來工作，曾美姬是作小工，她幫忙攪拌水泥及鏟挖水
      泥來供我們抹牆使用…」等語（95年7 月18日言詞辯論筆
      錄參照）屬實，洵堪認定。而此觀諸原告於事發之初自陳
      「（你與罹災者之關係為何？與丙○○之關係又是為何？
      ）三者間都是因工作而結識之朋友，若我找到工作就請丙
      ○○或罹災者來幫忙，但該工程是丙○○找的，再請我幫
      忙，我再找罹災者至工地幫助。」、「（請重述有關與丙
      ○○及丁○○之間之關係？）」丙○○與屋主承包工作後
      ，先找丁○○去現場會勘，之後丁○○再到我家找我到現
      場會勘，丁○○跟我說，他跟丙○○估價該工程外牆粉刷
      承包金額為8 萬元，問我要不要一起合作，但實際上確實
      之估價金額為多少，我並不清楚，因為我最近沒有其他工
      作，所以就同意一起合作，彼此找人來協助工作。」（94
      年6 月22日、94年6 月30日談話紀錄附原處分卷參照）等
      語，益證其與丁○○共同向丙○○承攬系爭外牆裝修工程
      後，再雇用小工曾美姬以完成攬作之工程一事為真，否則
      原告如僅受雇於丙○○擔任外牆粉刷工作之技術工，上工
      即足，要無另行張羅攪拌、傳遞水泥砂漿等粉刷施工工具
      及找人協助完成工作之必要，是原處分以原告為系爭工程
      擔任攪拌並傳遞水泥砂漿等作業之工人曾姬美之雇主，洵
      屬有據。
（二）又本件截至事發之時止，原告雖未發放工資予曾姬美，惟
      依以往慣例，有關罹災勞工曾姬美之工資將由原告轉發（
      職業災害檢查報告書第4 頁參照），而依慣例酬勞係工程
      結算時領取一節，業據原告自陳「我有先向他支領1 萬元
      個人使用，並未發給其他工人，通常都是待工程結算時再
      扣除先領取之部分」等語屬實（94年6 月30日談話紀錄附
      原處分卷參照），本件系爭工程於事發之時，既未施作完
      成進行結算，本無計發酬勞之可言，則原告主張伊至事發
      之時止並無給付曾姬美工資之事，縱屬實情，亦不足執之
      以為原告非曾姬美雇主之認定。
（三）至於證人丁○○雖證稱「…我們發現作不起來，後來我有
      向丙○○說8 萬元作不起來，要改成作工按日計酬的方式
      ，丙○○有表示同意。」等語，惟原告與丙○○間就系爭
      工程屬承攬契約關係，已如前述，則渠等縱有由8 萬元總
      額攬作變更為按日計酬（小工1 天2000元，技術工1 天27
      00元）方式攬作之事，惟此僅屬承攬報酬計價方式之變更
      ，既無礙於系爭契約為承攬契約性質，亦未免除原告與丁
      ○○應自行雇人共同完成約定工作之契約義務，是原告主
      張伊僅通知曾姬美到場工作，非次承攬人云云，亦無可採
      。又系爭工程為丙○○向業主承攬後轉由原告等攬作，已
      如前述，則丙○○指揮監督並掌握工程進度、幫忙施作及
      處理後續工程所須材料，負責與業主溝通，給付報酬予原
      告，乃事理之然，且與原告與曾姬美間僱傭關係成立與否
      無涉，尚難執之逕行推認原告非曾姬美之雇主，是原告就
      此之主張要無足取。
六、綜上所述，本件原告經營建物裝修及裝潢業，雇用曾姬美擔
    任傳遞水泥砂漿給架上工作者進行粉刷等工作，曾姬美於事
    發當日執行業務中，自地上2 樓施工竹架（樓高3.6 公尺）
    外掛之垂直爬梯下架時墜落地面，傷重不治死亡，核屬遭遇
    職業災害而致死亡，而原告迄未給予罹災家屬喪葬費及死亡
    補償，是原處分以原告違反勞動基準法第59條規定，依同法
    第79條第1 項第1 款規定處原告罰鍰銀元4,000 元（折合新
    臺幣12,000元），其認事用法均無違誤，訴願決定遞予維持
    ，亦無不合，原告徒執前詞，訴請撤銷原處分及訴願決定，
    為無理由，應予駁回。
七、本件事證已臻明確，兩造其餘攻擊防禦方法，核於判決結果
    不生影響，無庸一一論列，併予敘明。
八、據上論結，本件原告之訴為無理由，爰依行政訴訟法第98條
    第3 項前段，判決如主文。
中    華    民    國    95    年    8     月    3     日
                          第一庭  法  官  周玫芳
上為正本係照原本作成。
本件以訴訟事件所涉及之法律見解具有原則性者為限，始得於本
判決送達後20日內向本院提出上訴狀並表明上訴理由，如已於本
判決宣示後送達前提起上訴者，應於判決送達後20日內補具上訴
理由（均按他造人數附繕本），且經最高行政法院許可後方得上
訴。
中    華    民    國    95    年    8     月    3     日
                                  書記官  何閣梅


司法院資訊處製作；財團法人民間司法改革基金會備份。
